---
title: "Trabajo 2 - Series de tiempo"
author: "Julián Saavedra"
date: "2023-05-27"
output: html_document
---

```{r setup, include=FALSE}
knitr::opts_chunk$set(echo = TRUE)
```

# Trabajo 2 - Series de tiempo

```{r}
library(ggplot2)
library(tidyverse)
library(car)
library(lmtest)
# Series: 
library(tseries)
library(quantmod)
library(foreign)
library(astsa)
library(forecast)
library(urca)
library(fUnitRoots)
```

# Punto A.

```{r}
datos <- read.csv("Serie01_We_02_W6.csv", sep = ";")
datos_ts = ts(datos) # Conversión a serie de tiempo
```

## Introducción:

Como siempre, debemos hacer un primer acercamiento a los datos, mirar de qué forma se comportan para así identificar el proceso a seguir. Así, la grafica de los datos se presenta a continuación:

```{r}
# Primera vista graficamente de los datos: 
plot(datos_ts, col = "blue", main = "Serie", ylab = "Z_t", type = "o")
```

## Primeras observaciones: 

- No se trata de un proceso estacionario.

- Parece ser un proceso integrado, es decir que los valores de la serie de tiempo parecen estar relacionados entre sí 

- la varianza de la series no es homogénea y si diferenciamos esto se verá más evidente:


```{r}
plot.ts(diff(datos_ts), ylab = "Z_(t)-Z-(t-1)", col = "blue", 
        main = "Serie original diferenciada", type = "o")
```
## Transformación Box-Cox

Observamos que efectivamente estamos ante un caso donde la varianza NO es homogenea.

Como la varianza de la serie no es homogénea, se estimará "Lambda" de la transformación Box-Cox.

```{r}
(tBoxCox=powerTransform(datos_ts))
```
```{r}
summary(tBoxCox)
```


```{r}
BoxCox.lambda(datos_ts, method=c("guerrero"))
```
Se selecciona la estimacion de lambda del metododo "guerrero" el cual es aproximadamente 0.435



Vamos entonces a transformar la serie, utilizando la raiz cuarta:

```{r}
plot.ts(datos_ts^(.43) ,main = " Serie transformada",ylab = "X_t", xlab = "time", type = "o",col='blue', lwd = 1 )
```

Con esto el problema de la varianza mejora con relación al primer observamiento que se le hizo a la serie, para observar esta mejoría diferenciemos la transformación y note esto mismo:

```{r}
plot.ts(diff(datos_ts^.43), ylab = "Z_(t)-Z-(t-1)", col = "blue", 
        main = "Serie transformada diferenciada", type = "o")
```
Continuaremos usando la transformación de la serie como si fuera la serie original usando lambda de 0.43, ahora vamos a graficar los correlogramas para buscar evidencia para diferenciar la serie.

```{r}
Acf(datos_ts^0.43, lag.max=30, ci=0,ylim=c(-1,1))
```
```{r}
pacf(datos_ts^0.43, lag.max=30, ylim=c(-1,1))
```

```{r}
# Calcular la ESACF
esacf_result <- stats::acf(datos_ts^0.43, plot = FALSE)
plot(esacf_result, main = "Función de Autocorrelación Muestral Extendida (ESACF)")
```


En la ACF se demora mucho en caer y en la PACF tiene un pico alto en el primer rezago, esto es una evidencia de que la serie necesite ser diferenciada (Más adelante se corroborará esto con la prueba de raíces unitarias).

El modelo que propongo por ahora es un ARIMA(p,1,q) porque a simple vista la tendencia es lineal positiva de orden 1, ahora miremos el ACF y PACF con la serie diferenciada para proponer un p y q

```{r}
Acf(diff(datos_ts^.43,lag = 1), lag.max=30, ci=0,ylim=c(-1,1))
```

```{r}
pacf(diff(datos_ts^.43,lag = 1), lag.max=30, ylim=c(-1,1))
```
El análisis de la PACF parece indicar que hay decaimiento exponencial
tanto en los rezagos no estacionales como estacionales; por su parte la ACF señala
que hay un corte después del primer rezago.

*Por lo anterior el modelo que propongo es un ARIMA(0,1,1)*


# Punto B.

```{r}
auto.arima(datos_ts^0.43,max.p=5,max.q=5)
```
Observe que efectivamente se estima que es un modelo ARIMA(0,1,1) :D



# Punto C

De igual manera, realicemos una prueba de Dickey- Fuller para confirmar que no hay estacionariedad en la serie original, para esta prueba estamos ante el siguiente juego de hipótesis:

$$H_0:\text{La serie no es estacionaria}\hspace{0.5cm}vs.\hspace{0.5cm}H_1:\text{La serie es estacionaria}$$

Así, se tiene el test:

```{r}
adf.test(datos_ts^0.43, alternative = "stationary")
```

Por lo que no hay información suficiente para rechazar la hipótesis nula $$H_0$$ y confirmamos que nuestra serie inicial NO es estacionaria.



-   Como esta serie no es estacionaria debemos convertirla a estacionaria, podemos hacerlo con diferencias o logaritmos. En nuestro caso, vamos a trabajar con diferencias.

Ahora, para identificar si la varianza es homogenea o no, ya que no podemos evidenciarlo de buena manera en esta primera grafica, realizamos otra grafica diferenciando la serie:





```{r}
(tBoxCox=powerTransform(datos_ts^0.43))

summary(tBoxCox)


plot.ts(datos_ts^0.43 ,main = " Serie transformada",ylab = "X_t", xlab = "time", type = "o",col='blue')

plot.ts(diff(datos_ts^0.43) ,main = " Serie transformada diferenciada",ylab = "X_t-X_{t-1}", xlab = "time", col = "red", type= "o")

```
Según la prueba de Box-Cox el lambda indicado es 0.43

Luego de transformar los datos procedemos a graficar correlogramas 

Por lo que vamos a ver si para una diferencia la serie de tiempo es estacionaria:

```{r}
# Con una diferencia: 
serie_df1 <- diff(datos_ts^0.43)
adf.test(serie_df1, alternative = "stationary")
```

Vemos que ante el juego de hipótesis:

$$H_0:\text{La serie no es estacionaria}\hspace{0.5cm}vs.\hspace{0.5cm}H_1:\text{La serie es estacionaria}$$

Podemos rechazar $$H_0$$, ya que $$\alpha=0.05>p-value=0.01$$ y esto significa que NO existe una raíz unitaria en el modelo.



# c (Prueba de raíces unitarias)

```{r}
serie_transf <- datos_ts^0.5

(maxlag=floor(12*(length(datos_ts)/100)^(0.75)))

ru_tz = ur.df(serie_transf, type = c("trend"), lags=maxlag, selectlags = c("BIC"))
summary(ru_tz)


ru_tz=ur.df(serie_transf, type = c("trend"), lags=maxlag, selectlags = c("AIC"))
summary(ru_tz)

```

Procedemos a validar la ecuación de regresión empleada en el test DF


```{r}
resid=ru_tz@testreg$residuals # residuales del modelo ADF
plot(ru_tz)


```

```{r}
auto.arima(resid, max.p=5, max.q=5)

```
```{r}
# busqueda "automática"
cheq=Arima(resid, c(0,0,0), include.constant=TRUE)

tsdiag(cheq, gof.lag=15)
```
Ahora nos preguntamos si hay más de una raíz unitaria

```{r}
ru_dif_tz=ur.df(diff(serie_transf), type = c("drift"), lags=maxlag, selectlags = c("BIC"))
summary(ru_dif_tz)
```


